【裁判字號】    92,上訴,1164
【裁判日期】    920731
【裁判案由】    偽造文書等
【裁判全文】
臺灣高等法院高雄分院刑事判決          九十二年度上訴字第一一六四號
    上  訴  人  臺灣高雄地方法院檢察署檢察官
    被      告  丁○○
    選任辯護人  吳澄潔律師
右上訴人因被告偽造文書等案件，不服臺灣高雄地方法院九十年度訴字第一七七一號
中華民國九十二年四月十七日第一審判決（起訴案號：臺灣高雄地方法院檢察署九十
年度偵緝字第六三號），提起上訴，本院判決如左：
      主      文
上訴駁回。
      理      由
一、甲訴意旨係以：被告丁○○向莊麗美（已改名為丙○○）分租房屋而認識，嗣即
    基於意圖為自己不法所有之概括犯意，明知自己並無清償債務之能力，竟連續於
    八十七年十一月間某日，在高雄市新興區○○○路二百五十號莊麗美開設之洗衣
    店內，向莊麗美佯稱：其為寒舍美麗華酒店常務董事，如投資該酒店新台幣（下
    同）三十萬元，每月可領五萬元，致莊麗美信以為真，如數交付。同年十一月十
    七日，丁○○另行起意，未經莊麗美之同意，擅自取得莊麗美之身分證，至高雄
    市新興區○○○路四百五十八號岱聲實業有限甲司，以莊麗美之名義，偽造莊麗
    美之署名於「用戶申請書」上，持向該甲司申請泛亞電信股份有限甲司（下稱泛
    亞電信甲司）之0000000000號（甲訴人誤載為0000000000
    號）行動電話使用。同年十二月初某日，又以急需現金，可以支票擔保為由，再
    連續向莊麗美詐得二十八萬三千元。八十八年一月間，又以可為莊麗美購買貨車
    為由，向莊麗美詐得四十萬元，卻用以分期購買車牌號碼ＶＸ─七五六七號賓士
    轎車自己使用。八十八年三月間，再向乙○○詐稱可投資高雄市○○街「ＨＢＯ
    」ＰＵＢ為由，向乙○○騙取二十萬元投資款項（甲訴人誤載為二十五萬元）。
    又於八十八年三月下旬某日，以可投資彰化縣某處之檳榔園為由，向乙○○再取
    得二十五萬元（甲訴人誤載為二十萬元），為取信乙○○，並交付二十萬元本票
    及證明書各一張為擔保。詎事後丁○○即避不見面，莊麗美、乙○○追償無門，
    始知受騙。因認被告丁○○涉有刑法第三百三十九條第一項之詐欺罪及同法第二
    百十六條、第二百十條行使偽造私文書罪等語。
二、按犯罪事實應依證據認定之，無證據不得推定其犯罪事實；又不能證明被告犯罪
    ，應諭知無罪之判決。刑事訴訟法第一百五十四條及第三百零一條分別定有明文
    。又按刑事訴訟法上所謂認定犯罪事實之證據，係指足以認定被告確有犯罪行為
    之積極證據而言，如未能發現相當證據或證據不足以證明，自不能以推測或擬制
    之方法，以為裁判基礎，最高法院二十九年度上字第三一○五號及四十年度台上
    字第八十六號分別著有判例；而認定不利於被告之事實，須依積極證據，苟積極
    證據不足為不利被告之認定時，即應為有利於被告之認定，更不必有何有利之證
    據，亦有最高法院三十年上字第八一六號判例可資參照。且刑事訴訟制度受「倘
    有懷疑，則從被告之利益為解釋」、「被告應被推定為無罪」之原則所支配，故
    得為訴訟上之證明者，無論為直接或間接證據，須客觀上於一般人均不致有所懷
    疑而達於確信之程度者，始可據為有罪之認定，倘其證明尚未達於「確信」之程
    度，而有合理可疑存在時，即難據以為被告不利認定，換言之，在法律判斷上，
    即不能為被告有罪之認定。再告訴人之告訴，本以使被告受刑事訴追為目的，故
    其陳述是否與事實相符，自應調查其他證據，以資審認，苟其所為攻擊之詞，尚
    有瑕疵，則在此瑕疵未究明以前，即不能遽採為斷罪之基礎，最高法院亦著有六
    十九年台上字第一五三一號判決可資參照，再按刑法第三百二十九條第一項詐欺
    罪之成立，以意圖為自己或第三人不法所有，以詐術使人將本人或第三人之物交
    付為要件。所謂以詐術使人交付，必須被詐欺人因其詐術而陷於錯誤，若其所用
    方法，不能認為詐術，亦不致使人陷於錯誤，即不構成該罪，最高法院四十六年
    度台上字第二六○號判例意旨可資參照。
三、甲訴人認被告丁○○涉犯詐欺、行使偽造私文書犯行，無非以莊麗美、乙○○之
    指訴、證人即莊麗美之兄莊振昌之證述暨被告交付莊麗美、乙○○之票據（含支
    票、本票）多張、證明書、汽車買賣合約書及泛亞電信甲司之客戶「用戶申請書
    」各一份為其所憑之論據。訊據被告丁○○堅決否認有右揭犯行，辯稱：伊因送
    洗衣服而與莊麗美認識，兩人且成親密之男女朋友，莊麗美並邀伊住在洗衣店樓
    上，當時伊確係在寒舍美麗華酒店任業績幹部，掛名常務董事，伊所招攬之客人
    到店中消費，視係給付現金或支票，伊得向酒店領取之傭金成數即有不同，以現
    金支付者伊領取之傭金成數較高，客人簽開支票者，伊即商請莊麗美代付現金，
    而賺取成數差額，伊因與莊麗美係男女朋友關係，莊麗美確常給予三、五萬元不
    等之金錢使用，伊亦有支出一些日常生活開銷，二人係同居共財，並非騙財，莊
    麗美提出一百七十萬元本票，係其兄逼迫伊簽開，支票則是酒店之客人所簽開，
    由伊交給莊麗美提兌，再買車係要供伊駕駛載莊麗美及其母出遊，莊麗美並不會
    開車，又無駕照，怎有可能購買貨車由其駕駛載送衣物，且車子購買後，皆停放
    在洗衣店前，何能謂莊麗美被騙而不知情；又行動電話亦係莊麗美同意伊申請，
    帳單皆寄到洗衣店，莊麗美不可能沒看到，而謂不知情，只因後來伊與莊麗美之
    感情生變，莊麗美始要明算帳，而為不實之指控；至乙○○四十五萬元中之二十
    四萬元係伊向其借用，當時伊因經濟拮据，而向乙○○借錢，自忖短期內無法還
    錢，於借錢時即向乙○○言明，才簽發一年十個月之遠期本票，另二十五萬係由
    伊與乙○○共同出錢投資於陳永嘉之檳榔園，因逢九二一大地震，檳榔園受損，
    致血本無歸，伊絕未向乙○○騙錢云云。
四、經查，告訴人莊麗美於警訊時係指述：被告向伊佯稱係寒舍美麗華酒店之常務董
    事，於八十七年十一月十五日叫伊投資三十萬元，每月可領五萬元報酬，剛開始
  有先拿二個月報酬給伊；取得信任後，於八十七年十二月五日再拿二張支票共計
    二十八萬三千元，向伊調借現金；嗣被告又謂伊每天用機車載衣服很累，應買部
    汽車，八十八年一月三十日伊就拿四十萬元給被告買車；共計被告向伊詐騙九十
    八萬三千元等語（見警卷第二、三頁）。惟其於檢察官偵查時則稱：被告於八十
    七年十一月十五日以合夥作餐廳為由，向伊拿一百二十萬元用作店面裝璜及租金
    ；嗣伊發現被告私自挪用一百二十萬元，即向被告追討，被告於八十七年十二月
    二十五日交付二張支票予伊以抵充二十一萬元；伊又於八十七年十二月二十五日
    拿四十萬元給被告，請其代購貨車，惟被告自行購買賓士車等語（見偵字第一六
    三四三號卷第二一、二二頁）。先後所供不一，而其在警訊時及檢察官偵查時所
    提之二張支票又係相同之支票（見警訊第八、九頁及同上偵查卷第三一、三二頁
    ），則莊麗美於八十七年十一月十五日究竟係投資寒舍美麗華酒店三十萬元，抑
    或是投資餐廳一百二十萬元，及被告於同年十二月五日持二張支票面額共計二十
    八萬三千元支票，究係向莊麗美調借現金，或係因未能清償莊女一百二十萬元投
    資款，而以該二張支票抵充二十一萬元，本院即無從認定，且因其供詞矛盾，所
    述是否真實，即非無疑，且就莊麗美所稱其受邀投資寒舍美麗華酒店之三十萬元
    之來源，其於原審審理時係稱：三十萬元係伊跟伊哥哥莊振昌借的，伊向伊哥說
    要投資用，於是伊哥哥在伊交付給被告的前一天拿了三十萬元現金給伊。」等語
    （見原審卷第一一七頁）；證人即莊振昌於原審雖亦到庭證述：約在八十幾年間
    ，伊妹妹莊麗美向伊借貸約一、二百萬元，確定的數額不清楚，伊所借之錢均係
    由高雄市第二信用合作社（下稱二信）及世華聯合商業銀行（下稱世華銀行）之
    帳戶內提出，並有影印該帳戶存摺影本予莊麗美等語（見原審卷第一五四至一五
    六頁）；然由證人莊振昌交付予莊麗美之二信及世華銀行之存摺影本觀之（見原
    審卷第一四四頁），該二帳戶於八十七年十一月間並無三十萬元提領之紀錄；證
    人莊振昌嗣後雖改稱：伊借予莊麗美之款項，可能有從其他帳戶提領出等語（見
    原審卷第一五六頁），惟其嗣後均未能提出其他帳戶往來明細資料以供參酌；此
    外，由前開莊振昌之二帳戶存摺紀錄及莊麗美本身所有之二信及郵局帳戶紀錄觀
    察（見原審卷第一四二、一四三頁），在八十七年間之往來明細，均僅為一萬至
    五萬元之進出紀錄，與莊麗美指訴八十七年十一月至十二月間，被告各以投資寒
    舍美麗華酒店及支票調現，向其詐得三十萬元及二十八萬三千元等情，均不相符
    。抑有進者，本案發生時點乃在八十七年至八十八年間，惟莊麗美提出之二信存
    摺影本，其上載明交付被告金額之紀錄，卻是在八十九年十一月至九十年一月間
    之進出項目，足證莊麗美係為補足與被告金錢借貸項目，而提出資金往來紀錄。
    從而亦足見莊麗美指訴有關被告向其佯稱投資寒舍美麗華酒店詐得三十萬元及以
    支票調現二十八萬三千元或抵充二十一萬元債務等情，並非實在。
五、次查，被告確有於八十七十一月十七日持莊麗美之身分證至高雄市新興區○○○
    路四百五十八號岱聲實業有限甲司，以莊麗美之名義，申請000000000
    0號行動電話一節，並經原審調閱該行動電話之用戶申請書、同意書及用戶之身
    分證影本附卷可按（見原審卷第二九至三一頁），自堪信為真實。惟被告堅稱其
    申請行動電話係經莊麗美之同意云云；莊麗美雖指稱被告未經其同意，擅自以其
    名義申請，並偽簽署名進而行使，涉有行使偽造私文書犯行等情。惟該只行動電
    話係於八十七年十一月十七日申請，至八十八年六月二十八日拆機，其間之通話
    帳單均郵寄至莊麗美位於高雄市○○○路二百五十號之洗衣店內，此有泛亞電信
    甲司九十二年三月十一日（九二）泛亞Ｅ字○三○九號函附客戶基本資料及帳單
    明細各一份在卷足憑（見原審卷第一八二至一八四頁）；而莊麗美於原審審理時
    亦陳述：該只行動電話之帳單伊有收到五、六次之多等語（見原審卷第一九二頁
    ），而前述行動電話之繳費紀錄僅有八十七年十一月至八十八年四月間共六次，
    故莊麗美至遲於八十七年十二間即已得知被告以其名義申請行動電話之情事，且
    參酌該帳單明確記載用戶為莊麗美（見原審卷第一八三頁），故被告如未經莊麗
    美之同意而申請該行動電話使用，則莊麗美在得知上情後，理應告知泛亞電信甲
    司取消該只行動電話申請，蓋此乃涉及偽造文書之刑事犯罪，電信甲司當不致為
    區區之通話費用，而忽略申請人取消之申請；惟莊麗美復陳述：伊向泛亞電信甲
    司取消過很多次，但泛亞電信甲司說該只電話一直都有繳費，不能取消等語（見
    原審卷第一九二頁），顯與常情不符。此外，莊麗美復於該只行動電話通話期間
    之八十八年四月間，向泛亞電信甲司申請該行動電話之通聯紀錄，此有該紙紀錄
    在卷可佐（見原審卷第六八頁），而莊麗美亦自陳：該通聯紀錄為其所申請等語
    （見原審卷第一九二頁）；且前開通聯紀錄上明確載明用戶為莊麗美（見原審卷
    第六八頁），故莊麗美如不知被告有申請該只行動電話，如何能向電信甲司申請
    調閱通聯紀錄，又其得知被告以其名義申請行動電話，為何遲至八十八年七月二
    十日始具狀向檢察官陳述遭被告偽造署名申請行動電話之情，凡此均足說明莊麗
    美縱未明示同意被告使用其名義申請上述之行動電話，至少亦為默示同意上情，
    從而被告使用莊麗美之名義申請行動電話一節，自難認有偽造署名、私文書並進
    而行使之犯行。
六、至於被告於八十七年十二月五日向案外人鄭強生以一百萬元之代價購得車牌號碼
    ＶＸ─七五六七號賓士轎車一節，除有汽車買賣合約書一份附卷可憑外（見原審
    卷第六十六頁），被告亦不否認莊麗美確有交付其四十萬元購車款之情事（見原
    審卷第一三八頁）。莊麗美於原審陳稱：伊原先欲購買貨車，惟被告卻買回賓士
    車云云（見原審卷第一三七頁）。是被告購買該賓士車，是否經莊麗美之同意，
    應先究明。因該車之賣主鄭強生迭經原審傳喚均因遷移不明而未到庭，有送達回
    證附卷可稽（見原審卷第九三、一一一頁），是無從由賣主處得知系爭買賣經過
    為何。惟該車曾於八十七年底因欲辦理貸款由鄭強生帶領銀行承辦人員至前開洗
    衣店辦理對保等情，則經台新銀行承辦人員易文婷於原審到庭具結證述在卷（見
    原審卷第一五三頁），證人易文婷雖無法明確證述莊麗美是否為當天在場之女子
    ，然對保之地點係在前開洗衣店內，則可確定，是莊麗美陳述伊不知被告所購得
    之車輛係賓士車云云，即有可疑。且莊麗美亦陳稱：被告係於八十七年十二月至
    八十八年二月底住在其高雄市新興區○○○路二百五十號洗衣店二樓，而前開賓
    士轎車係於八十七年十二月間購得，故該車於被告購得後，應係停放在前開洗衣
    店前，而莊麗美又係洗衣店之主人，故其否認知悉上情，自不足採。況被告於原
    審審理時，迭次表示其並無駕駛執照，亦不會開車，但其竟指訴稱被告向其騙稱
    要買貨車供其送貨使用，然告訴人莊麗美既無駕照，又不會開車，豈會輕易同意
    購買貨車供載送清洗衣服之用，是莊麗美所供，顯與常情有違，而有瑕疵，從而
    被告所辯莊麗美原即同意伊購買小客車以便載她與其母親出遊云云，應堪採信。
七、末查，就甲訴人所指被告向乙○○詐欺得款四十五萬元之部分，雖有被告於八十
    八年三月二十七日簽發面額二十萬元之本票及同年月二十一日被告出具之收受二
    十五萬元證明書各一紙附卷可佐（見警卷第一二、一三頁）惟二十萬元本票，係
    被告因經濟拮據，向乙○○借貸，並明確告知短期內無法清償，乙○○答應出借
    且同意長期以後才予返還，此經被告陳明在卷，且由告訴人乙○○提出之該張本
    票，其到期日為發票日後之一年十個月，即可明證，此點亦為乙○○於原審審理
    時所不否認，是此部分僅係單純之民事消費借貸，甲訴意旨謂被告係以投資ＨＢ
    ＯＰＵＢ為由，向乙○○騙取投資款之說法，與事實不符。而二十五萬元部分，
    依乙○○提出之證明書，係記載：甲方（即乙○○）於八十八年三月二十七日預
    拿投資金額二十五萬元予乙方（即被告）投資二水檳榔園承租，總金額（甲乙方
    投資所有額）其一百五十萬元等語；換言之，此部分之二十五萬元，乃係二人共
    同投資檳榔園而由乙○○交付予被告。故應審究者，乃為是否有此檳榔園存在。
    經原審傳訊證人即檳榔園主人陳永嘉到庭具結證述：「（你與被告認識多久？）
    十幾年，我目前在種檳榔，在彰化二水。被告八十五年開始斷斷續續就有投資我
    的檳榔園，被告投資的金額不一定，從八十五年到現在投資三次，他是在八十五
    年至八十七年的九、十月份各投資了三十萬元、八十六年十、九月投資一百二十
    萬元、八十七年投資一百萬元。我是收了被告的資金之後就去承租檳榔園，所以
    前面的資金都是以隔年度檳榔園的收成損益為標準。」、「（八十八年三月間被
    告是否有帶一位小姐到你的檳榔園去看？）有，約八十八年三月十九或二十日被
    告有帶一位姓李的小姐到我位於南投的檳榔園。好像是那位姓李的小姐要和被告
    一起投資我的檳榔園。我有帶被告及姓李的小姐到山上去看檳榔，姓李的小姐要
    投資多少錢我就不清楚，因為那是她跟被告的事情。後來檳榔園碰到九二一大地
    震沒有辦法收成，於是就虧本了。八十七年的一百萬元都是拿現金。而被告都有
    到現場去看，被告知道的確沒有辦法收成。」、「為何乙○○是說是到彰化二水
    看檳榔？」、「我家是在彰化二水，被告是帶著乙○○到彰化二水找到我之後再
    一起到南投看檳榔園。」等語屬實（見原審卷第九九頁），而乙○○亦陳述：確
    實有至彰化二水看檳榔園，現場並有位陳先生等情（見原審卷第八十一頁）。故
    上述二十五萬元投資檳榔園之款項，亦非被告杜撰之詞，僅係嗣因九二一大地震
    致檳榔無法收成，致使乙○○之投資金額無法回收，從而此部分亦難認被告涉犯
    詐欺取財罪。
八、綜上所述，甲訴人所指被告涉有詐欺及行使偽造文書犯行，或因告訴人之指訴顯
    有瑕疵，而與事實不符，或因與犯罪構成不符，而不成立犯罪，此外又乏其他確
    切之事證足資證明被告有前揭犯行被告被訴犯罪尚屬不能證明，原審因而諭知被
    告丁○○無罪，洵無不合，檢察官上訴指摘原判決不當，非有理由，應予駁回。
據上論斷，應依刑事訴訟法第三百六十八條，判決如主文。
本案經檢察官彭南雄到庭執行職務。
中    華    民    國     九十二     年       七       月     三十一     日
                              臺灣高等法院高雄分院刑事第四庭
                                  審判長法官  蕭權閔
                                        法官  陳啟造
                                        法官  陳吉雄
右正本證明與原本無異。
不得上訴。
                                      書記官  黎  珍
中    華    民    國     九十二     年       八       月      四        日
                      Ｆ


司法院資訊處製作；財團法人民間司法改革基金會備份。
